臺灣花蓮地方法院民事判決　　　　　　　95年度家訴字第19號
原　　　告　甲○○
訴訟代理人　丙○○
被　　　告　乙○○
上列當事人間請求所有權移轉登記事件，本院於96年1月8日言詞
辯論終結，判決如下：
    主  文
原告之訴駁回。
訴訟費用由被告負擔。
    事  實
一、原告起訴主張：原告與被告乙○○為姊妹關係，然目前登記
    在被告乙○○名下所有之坐落花蓮市○○段1123－25號土地
　　（下稱系爭土地），為兩造之母親陳春美所有，惟母親陳春
　　美於民國84年8月22日死亡後，被告乙○○意圖據為已有，
    以虛偽之證件，假借陳春美之繼承之一丁○○名義，委託不
    知情之代書代為辦理繼承登記（所涉刑責部分，業經起訴判
　　刑確定），將系爭土地登記在不知情之丁○○名下。被告乙○○等到丁○○於辦妥繼承登記後，再向丁○○誆稱欲辦理
    拋繼承，騙得丁○○之印鑑證明、身分證等相關文件後，再
　　委託代書代為辦理買賣契約簽訂及登記手續，將前述土地登
　  記於被告乙○○名下。然系爭土地應為所有合法繼承人所共
    有，既未經繼承人之協議，被告乙○○逕以不知情之丁○○
    名義辦理繼承登記手續，被告乙○○與丁○○之其買賣行為
    為無效，且顯違反民法繼承相關規定，因此依民法第1146條
    之規定行使繼承回復請求權。並請求將該系爭土地登記於被
    繼承人陳春美名下後，再依應繼分之規定，分割後，移轉登
    記二分之一為原告所有，故依據民法第1146條規定，請求繼
    承回復請求權。且丁○○固為合法繼承人之一然未經全體繼
    承之授權，及事後同意，而遭被告乙○○欺騙，辦妥買賣行
    為，此一行為違反民法第71、78條之規定，其買賣行為無效
    。故請求將係爭土地回復登記於陳春美名下所有後，再依應
    繼分之規定，移轉二分之一為原告所有，為此，提起本訴。
二、被告方面：被告固不否認母親陳春美於84年死亡後，將系爭
    土地，委請代書將土地辦理登記予繼承人丁○○名下後，再
    以買賣之方式，過戶登記於自已名下，後來被檢察官以偽造
    文書起訴，經法院判決有罪確定等情，然辯稱當初母親死亡
    後，要辦理土地繼承時，因為花錢，沒有繼承人要出錢辦登
    記，所以才自己出錢去辦理登記，並且以自已當初在85年1
    月間將系爭土地過戶自已名下時起，迄今已超過十年，被告
    的請求權已罹於時效，因此提出時效消滅之抗辯等語置辯。
    理  由
一、按訴狀送達後，原告不得將原訴變更或追加他訴，民事訴訟
    法第255條第1項定有明文。本件原告起訴後，僅以被告乙○○為被告，卻於最後一次言詞辯詞時，以書狀追加訴外人丁○○為被告，惟依原告所提之主張，並不具備有前開同條第
    二項所規定不受限制之情形，且與本件勝敗無關，則原告追
    加訴外人丁○○為被告之訴訟行為，並不合法，即不應予以
    准許。
二、按公同共有物被一部分公同共有人為處分行為時，須得處分
　　行為人以外之公同共有人全體之同意，始得起訴。公同共有
　　物被一部分公同共有人侵奪或妨害時，須得侵奪人或妨害人
　　以外之人以外之公同共有人全體之同意，始得提起返還或除
　　去妨害之訴，不則當事人之適格即有欠缺（最高法院三十二
　　年度上字第一一五號、第一七一五號判例可參）。本件原告
　　起訴時，原僅以被告乙○○一人為被告，並以繼承被侵害為
　　由，而請求回復其在土地上之繼承權利，並請求被告應將已
　　登記在其名下之系爭土地，應塗銷記，並權移轉登記為原告
　　所有，雖其後於最後一次言詞辯論時，以書狀追加另一繼承
　　人丁○○為被告，請求回復原告系爭公同共有土地之繼承權
　　利。查本件兩造之被繼承人陳春美之繼承人，依兩造所不爭
　　執之事實，系爭土地原為兩造已故之母親陳春美所有，陳春
　　美生前，育有二子陳德昌及丙○○與三女乙○○、甲○○及
　　陳義妹，其中丙○○已出養他人為養子外，另一長子陳德昌
  　早陳春美之前，於84年間即已死亡，並遺有四名子女丁○○
    、陳黎仲、陳黎光、陳蕙娟及配偶林玉雯等五名繼承人，因
    此，兩造之母親陳春美即被繼承人死亡時，共有八位合法之
    繼承人。故本件如原告主張繼承權受侵害，即應以被侵害之
　　全部繼承人為原告，而以侵害其等繼承權人為被告，方屬當
　　事人適格之合法。然原告起訴時，其餘繼承人均存在，且並
  　無事實上並無不能得被告以外之全體公同共有人同意之情事
　　存在，然原告迄最後一次言詞辯論時，既未證明已得被告以
　  外之其餘繼承人之同意，亦未將之列入為原告，甚而將同為
    不知繼承土地被害奪之不知情之被害繼承丁○○，丁○○列
　　入追加被告，雖經本院多次於審理時，一再闡明，原告仍堅
　　持以自身單獨為原告，認自身為唯一繼承權受害奪之人，而
　  以被告一人或另一不知情被利用而同受侵害繼承權之丁○○
    為被告，欲單獨取得繼承土地上之全部所有權或至少二分之
    一持分等為其主張。基此，原告既聲明主張其繼承權受侵害
　　，則應以繼承權受侵害之全體繼承人為原告，然原告卻未得
　  其餘繼承人之同意，亦未列其餘繼承人為原告，若原告主張
    其繼承權受侵害者，就此部分，即有當事人不適格。
三、按財產權因繼承而取得者，係基於法律之規定，繼承一經開
　　始，被繼承人財產上之一切權利義務，即為繼承人所承受，
　　而毋須為繼承之意思表示，故自命為繼承人而行使遺產上權
　　利之人，必須於繼承開始時，即已有此事實之存在，方得謂
　　之繼承權被侵害，若於繼承開始後，始發生此事實，則其侵
　　害者，為繼承人已取得之權利，而非侵害繼承權，自無民法
　　第一千一百四十六條之適用。查原告既主張其母親陳春美死
　　後，被告乙○○意圖據為已有，以虛偽之證件，假借陳春美
　　之繼承之一丁○○名義，委託不知情之代書彭信勇代為辦理
　　繼承登記，將系爭土地登記在不知情之丁○○名下。被告丁○○於辦妥繼承登記後，向丁○○誆稱欲辦理拋繼承，騙得
　　丁○○之印鑑證明、身分證等相關文件後，再委託代書代為
　　辦理買賣契約簽訂及登記手續，將前述土地登記於被告乙○○名下等其主張。果爾，被告乙○○於繼承開始時，顯未自
　　命為單獨繼承人而獨自行使遺產上之權利，顯係利用不法手
　　段為之，被告乙○○所涉不法之偽造文書部分，亦經法院認
　　定判決有罪確定，顯然被告乙○○所侵害者，並非原告之繼
　　承權，自無民法第1146條規定之適用。原告據上開事實，主
    張民法第1146條之規定，請求回復其繼承權利，即屬有誤，
    經本院一再闡明，仍為相同主張，並追加另一繼承人丁○○
    為被告，其請求即無依據。
四、再按共同繼承之遺產在分割以前，應為各繼承人公同共有，
　　如公同共有人中之一人或數人，以其他公同共有人處分公同
　　共有物為無效，對於主張因處分而取得權利之人，雖非不可
　　提起確認該物仍屬公同共有人全體所有之訴，但提起確認自
　　己部分公同共有權存在或交還自己部分之訴，則為法所不許
　　。查原告既起訴主張系爭土地，應為所有合法繼承人所共有
　　，而遭被告乙○○不法取得，則原告固得主張被告乙○○與
　　另一繼承丁○○所簽訂之買賣系爭公同共有土地之契約為無
　　效，雖非不可提起確認該物仍屬公同共有人全體所有之訴，
　　但原告卻主張分割公同共同系爭土地，移轉全部或二分之一
　　所有權予原告之請求。然本件系爭土地，既係兩造及陳春美
　　其餘繼承人所應繼承之遺產，自屬公同共有，除繼承人全體
　　同意，得申請為分別共同之登記外，該公同關係既依法律規
　　定發生，即不得因當事人單方之意思而終止。故原告請求將
　　系爭土地全部或二分之一登記予原告所有之意思，即屬對公
　　同共有物之分割，為分割共有人對於共有物之權利，既有所
　　變動，即屬處分行為之一種，凡因繼承於登記前已取得不動
　　產物權者，其取得雖不以登記為要件，惟於繼承人未為繼承
　　登記前，仍不得分割共有物。故原告請求將系爭土地之全部
　　或二分之一所有權，移轉登記於自已名下之請求，亦屬無理
　　由。
五、綜上所論，原告之起訴主張繼承權受侵害，卻未以繼承權受
　　侵害之所有繼承人為原告，未得其餘繼承人之同意，亦未列
　　其餘繼承人為原告，是原告所為繼承權受侵害之起訴，即有
　　當事人不適格之情事。又依原告所述，被告乙○○顯係於繼
　　承後，利用偽造文書等不法手段而取得系爭土地，顯然被告
　　乙○○所侵害於原告者，並非原告之繼承權，所以其所為繼
　　承權受侵害之主張為無理由。再系爭土地，既係兩造及其餘
　　繼承人所應繼承之遺產，自屬公同共有物，自不得請求全部
　　登記予原告或分割登記部分持分予原告。故原告之請求屬無
　　理由，即不應予以准許，應予駁回。
六、結論：本件原告之訴為無理由，依民事訴訟法第78條，判
　　決如主文。
中　　華　　民　　國　　96　　年　　1 　　月　　22　　日
                  臺灣花蓮地方法院家事法庭
                      法  官　吳順龍
上列正本與原本無異。
如對本判決上訴，須於判決送達後20日內向本院提出上訴狀。
中　　華　　民　　國　　96　　年　　1 　　月　　22　　日
                      書記官  陳景源
